最高法院民事判決　　　　　　　九十六年度台上字第三○○號
上　訴　人　甲 ○ ○（原名林萬）
訴訟代理人　黃 瑞 真律師
被 上訴 人　乙 ○ ○
訴訟代理人　王 富 茂律師
被 上訴 人　丙 ○ ○
　　　　　　丁 ○ ○
　　　　　　戊 ○ ○
　　　　　　己 ○ ○
　　　　　　周 秀
　　　　　　庚 ○ ○
　　　　　　辛　　○
　　　　　　壬 ○ ○
　　　　　　癸○○○
　　　　　　子　　○
　　　　　　丑 ○ ○
　　　　　　寅 ○ ○
　　　　　　卯 ○ ○
　　　　　　辰　　○
　　　　　　巳 ○ ○
　　　　　　午　　○
　　　　　　未 ○ ○
上 列一 人
訴訟代理人　葉 月 雲律師
被 上訴 人　申 ○ ○　住台北市○○路22巷59弄12號2樓
　　　　　　酉 ○ ○　住台北市○○路160巷16號
　　　　　　戌 ○ ○　住台灣省台北縣板橋市○○街236號1樓
　　　　　　亥○○○　住台北市○○路300號1樓
　　　　　　天 ○ ○　住同上
　　　　　　地 ○ ○　住同上
　　　　　　宇 ○ ○　住同上
　　　　　　宙 ○ ○　住同上
　　　　　　玄 ○ ○　住台灣省桃園縣楊梅鎮○○街5號5樓之
　　　　　　黃 ○ ○　住同上縣大溪鎮○○街47巷26號
　　　　　　Ａ ○ ○　住台北市○○路174巷2號
　　　　　　Ｂ ○ ○　住台北市○○路○段320巷61號2樓
　　　　　　Ｃ ○ ○　住同上
　　　　　　Ｈ ○ ○　住同上
　　　　　　Ｄ ○ ○　住台北市○○路174巷13號
　　　　　　Ｅ ○ ○　住同上
　　　　　　Ｆ　　○（李全祥承受訴訟人）
　　　　　　　　　　　住台北市○○街131巷2弄16號
　　　　　　Ｇ ○ ○（李全祥承受訴訟人）
　　　　　　　　　　　住同上
　　　　　　Ｉ ○ ○（李全祥承受訴訟人）
　　　　　　　　　　　住同上
上列當事人間請求返還履約保證金事件，上訴人對於中華民國九
十五年五月二十三日台灣高等法院第二審判決（九十四年度上字
第三二七號），提起上訴，本院判決如下：
    主  文
上訴駁回。
第三審訴訟費用由上訴人負擔。
    理  由
本件上訴人主張：原判決附表（下稱附表）一所示四十六人係坐
落台北市○○區○○段一小段四八、四九、五一之四、之九，及
五三號土地（下稱系爭土地）之占有人（下稱占有人），其等為
系爭土地之興建大樓事宜，授權其中之被上訴人乙○○一人，於
民國八十年三月六日與伊簽訂「權利轉讓契約書」（下稱轉讓書
），約定由伊代占有人就系爭土地辦理時效取得地上權登記，占
有人同意將其坐落於系爭土地上之房屋及依法得申請取得之權利
，以總價新台幣（下同）三億一千四百六十萬元讓與伊，伊已依
約交付履約保證金三百萬元予乙○○。嗣因可歸責於占有人之事
由，致未能完成地上權登記，乙○○竟於八十二年二月二十三日
擅自解除該轉讓契約。而後，乙○○始代理附表二所示包括其本
人在內之三十六人（下稱相對人），於八十二年四月十日與伊另
行簽訂「合作契約書」，約定將伊依「轉讓書」給付之履約保證
金三百萬元，移作合作契約書履約保證金之一部分。詎相對人
不依約提出辦理時效取得地上權之必要文件，屢催均未獲置理，
致伊受有支付履約保證金三百萬元之損失。該合作契約既經雙方
分別表示解除，被上訴人或為相對人之一或為其繼承人，即應負
回復原狀之義務。爰依合作契約書第十一條、第十二條約定、民
法第一百七十九條、第二百五十九條規定及繼承法律關係，求為
命被上訴人（即相對人或其繼承人）連帶給付三百萬元及自訴狀
最後送達被上訴人之翌日起加計法定遲延利息之判決（上訴人另
訴請第一審共同被告李品山、杜楊月好、杜琤雄、馬慶梅負連帶
給付三百萬元本息部分，經其撤回起訴在案）。
被上訴人則以：伊或伊之被繼承人為辦理申租、申購系爭土地之
相關權利證明文件，已於簽訂「轉讓書」時交付上訴人，上訴人
以伊遲延未交付相關文件為由，解除系爭合作契約，請求返還三
百萬元履約保證金之本息，已屬無據。況上訴人依系爭合作契約
書約定，應再交付之三百六十萬元履約保證金支票二紙，屆期均
未獲兌現，在上訴人給付該履約保證金前，伊即無給付相關權利
證明文件之必要，並無遲延責任可言，上訴人所為解除系爭合作
契約之意思表示，亦不生效力。又上訴人違約在先，經伊於八十
二年五月十七日函催上訴人給付履約保證金三百六十萬元未果，
業經伊合法解除合作契約，上訴人更無權請求返還履約保證金三
百萬元等語，資為抗辯。
原審以：被上訴人乙○○依「占有人」於七十八年二月出具並經
公證之「授權書」約定，有權代理占有人簽訂以申購、申租系爭
土地，興建房屋為目的之系爭「轉讓書」或「合作契約書」。其
中因繼承原占有人而未於「授權書」簽名之部分相對人，於知悉
乙○○代理其等簽訂「系爭合作契約書」時，或表示有授權或無
異議，堪認乙○○確有權代理相對人簽訂系爭合作契約書。依該
契約書第二條、第六條約定，參諸上訴人與被上訴人乙○○、丙
○○共同委任王富茂律師所簽訂之委任契約，有關：「辦理程度
：私有土地部分時效取得地上權登記公告期滿」之約定，及相對
人於八十二年五月十七日委任律師發函上訴人所稱：「……林君
（指上訴人）若能當時依約給付現金三百六十萬元正之保證金，
吾等必當同時交付有關申請時效取得地上權登記所需之相關文件
……」等語，足認系爭合作契約書約定合作興建大樓之方式，包
括辦理時效取得系爭土地之地上權登記。被上訴人否認辦理時效
取得地上權為系爭合作契約約定之標的，固無足取。且系爭合作
契約書第六條所載相對人已將辦理時效取得地上權登記所需相關
文件交付上訴人，經查因部分相對人非簽立系爭轉讓書之當事人
，實未交付證明文件，該記載亦與事實不符，尚不足證明相對人
全體已依約交付相關文件予上訴人。惟上訴人於八十二年五月七
日、十五日先後致函乙○○，前者稱：「……台端至今無法提供
資料證件配合……請盡快備齊證件資料辦理……」，並未定相當
期限催告被上訴人為履行。而後者所稱：「……請於函到十日內
將占有人在土地內完成時效文件提交本人……」云云，則未具體
指明應交付證件或文件之種類，即難認被上訴人已因上訴人之合
法催告，須負遲延責任。況上訴人於第二次定期催告前，未依系
爭合作契約書第三條第一項約定，兌現同年月十日到期之六十萬
元履約保證金支票，為上訴人所是認，而該履約保證金之給付，
與相對人所負交付相關文件之義務間，具有對待給付之關係，系
爭合作契約書又未約定相對人有先行交付相關文件之義務，依民
法第二百六十四條第一項規定，相對人於上訴人給付履約保證金
前，本得拒絕提出相關文件。嗣相對人委請律師於八十二年五月
十七日函覆上訴人既已表明：「……吾等本意仍堅持：權義同時
履行之原則，就保證票據未獲兌現前，暫緩吾等對待履行之義務
……」，經上訴人於同年月十八日收受在案，相對人自係合法行
使同時履行抗辯權。其縱未交付相關文件予上訴人，亦不構成給
付遲延，難認應負遲延給付之違約責任。上訴人以被上訴人未交
付相關文件構成違約為由，所為解除契約之意思表示，即不生效
力。再者，被上訴人上開八十二年五月十七日函，其內容為：「
……吾等特委請貴大律師代理函請林萬先生（上訴人），務請
於八十二年五月二十日上午八時四十五分正，親臨貴律師事務所
，林君若能當場依約給付現金三百六十萬元正之保證金，吾等必
當同時交付有關申請時效取得地上權登記所需之相關文件，苟逾
期限，即解除如主旨所示之合作契約，不另通知……」，而上訴
人確因逾越該期限未給付履約保證金三百六十萬元，業經相對人
合法解除系爭合作契約，上訴人嗣後再以被上訴人違約為由解除
系爭合作契約，自非合法。從而，上訴人猶本於系爭合作契約經
其解除，依該契約書第十一條、第十二條約定、民法第一百七十
九條、第二百五十九條規定及繼承法律關係，請求被上訴人連帶
給付三百萬元本息，為無理由，不應准許。因予維持第一審所為
上訴人敗訴之判決，駁回其上訴。經核於法洵無違誤。上訴意旨
，指摘原審採證、認事、解釋契約之職權行使，暨原判決贅述之
理由為不當，求予廢棄，非有理由。
據上論結，本件上訴為無理由。依民事訴訟法第四百八十一條、
第四百四十九條第一項、第七十八條，判決如主文。
中　　華　　民　　國　九十六　年　　二　　月　　八　　日
                      最高法院民事第四庭
                          審判長法官  蘇　茂　秋
                                法官  陳　碧　玉
                                法官  王　仁　貴
                                法官  劉　靜　嫻
                                法官  劉　福　來
      本件正本證明與原本無異
                                      書  記  官
中　　華　　民　　國　九十六　年　　三　　月　　一　　日
                                                      V
